---
title: "Control Práctico 2"
subtitle: "Recomendadores y Series Temporales"
author: "XXXX (Escribe tu nombre)"
format: 
  html:
    toc: true
    toc-depth: 3
    theme: flatly
    embed-resources: true
    code-fold: show
---

## Introducción  

Simulación del **Control Práctico 2**. En este ejercicio técnico, actuarás como analista de datos de la Ciudadela y del Banco de Hierro para resolver dos desafíos fundamentales en el modelado de datos de la sociedad de Poniente:

1. **Parte 1: Sistemas Recomendadores (6 Puntos):** Implementarás un motor de recomendaciones para los grimorios de la Gran Biblioteca basándote en la teoría de *Long Tail*, el *Filtrado Colaborativo*, *SVD (Factorización)* y el enfoque alternativo de los *Grafos Bipartitos*.

2. **Parte 2: Series Temporales (4 Puntos):** Analizarás e imputarás el tráfico mensual de barcos en el Puerto de Braavos durante los últimos 10 años, modelando sus componentes y pronosticando el comercio futuro.

***

### Instrucciones del Examen:
* El control tiene una duración de **1 hora y 15 minutos (75 minutos)**.
* Consta de **10 preguntas** de desarrollo práctico (R + Interpretación), cada una valorada en **1 punto**.
* Puedes consultar tu material de clase y apuntes personales.
* **Justifica conceptual y analíticamente tus respuestas** en las secciones reservadas para texto. El análisis e interpretación son tan importantes como el código de R.

***

## 0. Configuración del Entorno y Carga de Datos

Cargamos las librerías oficiales del ecosistema de R.

```{r}
#| label: setup
#| message: false
#| warning: false

# Cargamos las librerías necesarias
library(tidyverse)
library(igraph)
library(tidygraph)
library(ggraph)
library(forecast)
library(tseries)
library(zoo)
library(knitr)
```

***

# BLOQUE 1: Sistemas Recomendadores (6 Puntos)

## 1. El Concepto del Long Tail (1 punto)

**Pregunta 1:** Carga el fichero `recomendaciones_libros.csv` en tu entorno de R. 

* Calcula la popularidad (número total de valoraciones recibidas) de cada libro del catálogo.

* Calcula la popularidad media de cada libro del catálogo.

* Genera un gráfico de barras ordenado de mayor a menor y analiza: ¿existen libros de cabecera (*Head*) y libros de nicho (*Long Tail*)? Justifícalo cuantitativamente analizando la distribución de las lecturas.

```{r}
# Escribe aquí tu código para la Pregunta 1
df <- read_csv("recomendaciones_libros.csv")


popularidad <- df |> 
  group_by(Libro) |>
  summarise(
    n_ratings = n(),
    rating_medio = mean(Rating)
  )


popularidad |>
  ggplot() +
  geom_col(aes(x = reorder(Libro, -n_ratings), y = n_ratings))
```

**[Escribe tu interpretación analítica aquí]**

***

## 2. Matriz de Valoraciones y Similitud entre Usuarios (1 punto)

**Pregunta 2:** Transforma la tabla de valoraciones en formato largo a una matriz ancha $U \times I$ llamada `M` donde las filas representen a los usuarios (maestres) y las columnas representen los grimorios. Calcula la **Matriz de Similitud de Pearson** entre los usuarios de la biblioteca. Identifica de forma exacta qué dos maestres tienen la mayor afinidad o similitud de lectura en el catálogo (excluyendo el 1 de la diagonal).

> **Tip (Pistas de Pivotaje):** Para transformar una tabla en formato largo a una matriz ancha, se utiliza la función `pivot_wider()` de `tidyverse`. Sus argumentos principales son `names_from` (columna origen de los nombres de columnas) y `values_from` (columna origen de los valores). Luego, puedes usar `column_to_rownames("NombreDeColumna")` para convertir una columna en los identificadores de fila, y finalmente envolver todo en `as.matrix()`.
>
> Ejemplo de uso:
> ```r
> M <- mi_tabla %>%
>   pivot_wider(names_from = ColumnaNombre, values_from = ColumnaValor) %>%
>   column_to_rownames("ColumnaID") %>%
>   as.matrix()
> ```

```{r}
# Escribe aquí tu código para la Pregunta 2
M <- df |>
  pivot_wider(names_from = Libro, values_from = Rating) |>
  column_to_rownames("Usuario") |>
  as.matrix()


similitud_usuarios <- function(M) {
  sim <- cor(t(M), use = "pairwise.complete.obs")
  sim[is.na(sim)] <- 0
  return(sim)
}

M_sim <- similitud_usuarios(M)
```

**[Escribe tu interpretación analítica aquí]**

***

## 3. Predicción con Filtrado Colaborativo Basado en Usuarios (1 punto)

**Pregunta 3:** El maestre **Tyrion** no ha valorado el grimorio prohibido **`L7_Grimorio_Necromantico`**. Calcula la predicción matemática exacta del rating que daría Tyrion a este libro utilizando un **Filtrado Colaborativo basado en Usuarios** con un vecindario de los **$k=2$ vecinos más similares** que sí hayan valorado el libro.

*Pista: Puedes calcular las medias de lectura de cada usuario y centrar las puntuaciones de los dos vecinos sobre sus respectivas medias personales antes de multiplicarlas por su similitud.*

```{r}
# Escribe aquí tu código para la Pregunta 3
predecir_voto <- function(M, S, usuario, item) {
  idx_u <- which(rownames(M) == usuario)
  idx_i <- which(colnames(M) == item)
  
  if (!is.na(M[idx_u, idx_i])) return(M[idx_u, idx_i])
  
  # Medias de votación de cada usuario (ignorando NAs)
  medias   <- rowMeans(M, na.rm = TRUE)
  media_u  <- medias[idx_u]
  
  otros_votos  <- M[, idx_i]
  similitudes  <- S[idx_u, ]
  validos      <- !is.na(otros_votos) & (rownames(M) != usuario)
  
  if (sum(validos) == 0) return(NA)
  
  # Centramos los votos de los vecinos respecto a sus propias medias
  votos_centrados <- otros_votos[validos] - medias[validos]
  
  numerador   <- sum(similitudes[validos] * votos_centrados)
  denominador <- sum(abs(similitudes[validos]))
  
  if (denominador == 0) return(media_u)
  
  # Predicción final centrada en la media del usuario objetivo
  prediccion <- media_u + (numerador / denominador)
  
  # Acotamos los resultados al rango real de valoraciones [1, 5]
  return(max(1, min(5, prediccion)))
}

pred <- predecir_voto(M, M_sim, "Tyrion", "L7_Grimorio_Necromantico"); pred
```

**[Escribe tu interpretación analítica aquí]**

***

## 4. Factorización de Matrices: Descomposición SVD (1 punto)

**Pregunta 4:** Los modelos basados en factores latentes comprimen la información de interacciones en características ocultas.
1. Imputa los valores vacíos (`NA`) de tu matriz `M` utilizando la media de su columna respectiva. Guarda el resultado en la variable `M_filled`.
2. Realiza la descomposición en valores singulares **SVD** nativa de R (`svd()`) sobre la matriz imputada.
3. Extrae las componentes correspondientes para truncar la descomposición a **$k = 2$ factores latentes** y reconstruye la matriz aproximada en la variable `M_pred` ($R \approx U_k \Sigma_k V_k^T$).

> **Tip (Concepto de Reconstrucción y Predicción SVD):** En la descomposición SVD nativa de R (`svd(M_filled)`), la matriz se descompone en $M = U \cdot D \cdot V^T$.
>
> * **$U$ (Usuarios - Factores):** Relación de cada maestre con los factores latentes.
> * **$d$ (Valores Singulares):** Vector con la fuerza de cada factor. Se convierte a matriz diagonal usando `diag(svd_result$d[1:k])`.
> * **$V$ (Ítems - Factores):** Relación de cada grimorio con los factores latentes.
>
> Al truncar la descomposición a $k=2$ factores latentes, filtramos el ruido y proyectamos usuarios y libros en un espacio conceptual de dos dimensiones (ej. "Interés Histórico" y "Poder Mágico"). La multiplicación matricial truncada se calcula como `M_pred <- U_k %*% D_k %*% t(V_k)`.
>
> **¿Cómo predice SVD?** Cada celda `M_pred[u, i]` de la matriz reconstruida es, por definición, la predicción del rating del usuario `u` para el ítem `i`. Para estimar la nota que daría cualquier usuario a cualquier libro no leído, **basta con consultar la coordenada correspondiente en `M_pred`**. ¡La matriz reconstruida ya tiene precalculados todos los ratings del catálogo!

```{r}
# Escribe aquí tu código para la Pregunta 4
M_filled <- M 
for(i in 1:ncol(M)) {
  M_filled[is.na(M_filled[,i]), i] <- mean(M_filled[,i], na.rm = TRUE)
}

svd_result <- svd(M_filled)
k    <- 2
U_k  <- svd_result$u[, 1:k]
D_k  <- diag(svd_result$d[1:k])
V_k  <- svd_result$v[, 1:k]

# 3. Reconstrucción de la Matriz (Predicción)
M_pred <- U_k %*% D_k %*% t(V_k)
rownames(M_pred) <- rownames(M)
colnames(M_pred) <- colnames(M)
```

**[Escribe tu interpretación analítica aquí]**

***

## 5. Predicción SVD y Contraste Metodológico (1 punto)

**Pregunta 5:** 
1. Extrae de tu matriz reconstruida `M_pred` la predicción de rating obtenida para **Tyrion** y el libro **`L7_Grimorio_Necromantico`**. Compárala con el resultado del filtrado colaborativo de la Pregunta 3. Argumenta teóricamente: ¿cuáles son las diferencias conceptuales, ventajas y desventajas de un enfoque basado en memoria (CF) frente a uno basado en modelo (SVD)?
2. Si llega un nuevo maestre a la Ciudadela (por ejemplo, **Samwell**) y para conocer sus gustos le pedimos que valore 3 libros populares, obteniendo: `L1_Historia_Poniente` = 5, `L2_Alquimia_Elemental` = 4, y `L3_Fuego_Sangre` = 3. Escribe un script en R que agregue a Samwell como una nueva fila a tu matriz `M` (llamada `M_extended`), calcula su **similitud de Pearson** con los demás maestres de la biblioteca, e identifica a su **vecino más afín** (con mayor similitud, excluyendo a Samwell). ¿Quién es y qué similitud comparte?

```{r}
# Escribe aquí tu código para la Pregunta 5
M_pred["Tyrion", "L7_Grimorio_Necromantico"]


ratings <- c(5, 4, 3, NA, NA, NA, NA, NA)
names(ratings) <- colnames(M)
M_extended <- rbind()
```

**[Escribe tu interpretación analítica aquí]**

***

## 6. La Perspectiva de Grafos: Grafo Bipartito (1 punto)

**Pregunta 6:** Construye un grafo de recomendación llamado `g_bip` utilizando los enlaces altamente valorados (donde la valoración sea $\ge 4$). 
1. Demuestra programáticamente en R que el grafo resultante es efectivamente **bipartito**.
2. Grafica este mapa de recomendación usando `ggraph`, distinguiendo los nodos de usuarios (maestres) de los grimorios mediante formas y colores diferenciados.
3. Explica conceptualmente por qué modelar la recomendación con grafos bipartitos representa un cambio de paradigma y cómo los algoritmos de **Paseos Aleatorios (Random Walks)** resuelven las limitaciones de los métodos matriciales.

```{r}
# Escribe aquí tu código para la Pregunta 6
recom_high <- recom |> filter
```

**[Escribe tu interpretación analítica aquí]**

***
***

# BLOQUE 2: Series Temporales (4 Puntos)

## 7. Preparación de la Serie Temporal e Imputación de Valores Perdidos (1 punto)

**Pregunta 7:** Carga el fichero `trafico_braavos.csv` en tu entorno de R.
1. Localiza e **imputa los valores perdidos (`NA`)** que existen en la columna `Arribos` utilizando la técnica de interpolación lineal (`zoo::na.approx`).
2. Transforma el dataset limpio en un objeto de serie temporal de R llamado `ts_braavos` de frecuencia mensual (frecuencia = 12) que comience en enero de 2016.
3. Dibuja la evolución temporal de la serie limpia y describe qué patrones (tendencia y estacionalidad) se observan a simple vista.

> **Tip (Métodos de Imputación en Series Temporales):** En series temporales, nunca se debe imputar usando la media o mediana global, ya que destruiríamos la estructura temporal y la tendencia. Existen métodos especializados para rellenar vacíos (`NA`):
>
> 1. **LOCF (Last Observation Carried Forward):** Copia el último valor conocido antes del vacío hacia adelante. R: `zoo::na.locf()`. Útil si el valor tiende a mantenerse constante.
> 2. **Interpolación Lineal:** Traza una línea recta recta entre el punto anterior y el posterior al vacío. R: `zoo::na.approx()`. Es el método por defecto más balanceado para tendencias lineales locales.
> 3. **Interpolación por Splines:** Traza una curva polinomial suave entre los puntos vecinos. R: `zoo::na.spline()`. Adecuado si hay cambios de curvatura y oscilaciones dinámicas.
> 4. **Imputación Estacional (Modelada):** Descompone la serie y rellena el hueco combinando la tendencia local con el ciclo del mes correspondiente de otros años. R: `forecast::na.interp()`. Es el más avanzado para series con una estacionalidad anual sumamente fuerte.
> 5. **Imputación Predictiva con dlookr:** El paquete `dlookr` es una herramienta excelente para diagnóstico e imputación avanzada mediante modelos predictivos (árboles de decisión `rpart`, K-Nearest Neighbors `knn`, o ecuaciones de imputación múltiple `mice`). R: `imputate_na(datos, variable, method = "rpart")` o `imputate_na(datos, variable, method = "knn")`. Es ideal para conjuntos de datos tabulares donde tenemos múltiples variables predictoras disponibles.

```{r}
# Escribe aquí tu código para la Pregunta 7
st <- read_csv("trafico_braavos.csv")
arribos_limpio <- na.interp(st$Arribos)


ts_braavos <- ts(
  arribos_limpio,
  start = c(2016, 1),
  frequency = 12
)


decomp_stl <- stl(ts_braavos, s.window = "periodic")

autoplot(decomp_stl) +
  labs(title = "Descomposición STL — Tráfico de barcos") +
  theme_minimal(base_size = 12) +
  theme(plot.title = element_text(face = "bold"))
```

**[Escribe tu interpretación analítica aquí]**

***

## 8. Descomposición Multiplicativa Clásica (1 punto)

**Pregunta 8:** Aplica una **descomposición clásica multiplicativa** sobre la serie `ts_braavos` utilizando la función `stats::decompose()`.
1. Grafica de forma completa los cuatro paneles de la descomposición (Observed, Trend, Seasonal, Random).
2. Analiza e interpreta la componente estacional resultante: ¿en qué mes del año se produce el mayor tráfico mercantil y qué porcentaje representa este incremento estacional respecto a la tendencia central de la serie?

```{r}
# Escribe aquí tu código para la Pregunta 8
descomp_braavos <- stats::descompose(ts_braavos, type = "multiplicative")

plot(descomp_braavos)


```

**[Escribe tu interpretación analítica aquí]**

***

## 9. Suavizado Exponencial de Holt-Winters (1 punto)

**Pregunta 9:** Evalúa la capacidad predictiva del suavizado exponencial sobre la serie de arribos:
1. Divide la serie temporal `ts_braavos` en dos partes: **Entrenamiento** (desde enero de 2016 hasta diciembre de 2024, 108 meses) y **Test** (los 12 meses del año 2025).
2. Ajusta un modelo de **Holt-Winters** con estacionalidad sobre los datos de entrenamiento.
3. Predice el tráfico para los 12 meses del año 2025.
4. Grafica la predicción junto a la serie real del conjunto de test y calcula el **RMSE (Root Mean Squared Error)** sobre el año 2025 para cuantificar el margen de error promedio del modelo.

```{r}
# Escribe aquí tu código para la Pregunta 9

```

**[Escribe tu interpretación analítica aquí]**

***

## 10. Estacionariedad y Modelización ARIMA Avanzada (1 punto)

**Pregunta 10:** El Banco de Hierro requiere un pronóstico estadístico avanzado.
1. Realiza el test de Dickey-Fuller aumentado (`adf.test()`) sobre `ts_braavos` y evalúa si la serie es estacionaria. Comprueba mediante `forecast::ndiffs()` cuántas diferenciaciones ordinarias requiere la serie para eliminar la tendencia.
2. Utiliza `forecast::auto.arima()` para encontrar el modelo ARIMA automático óptimo, reportando los parámetros $p, d, q$ del modelo obtenido.
3. Genera un pronóstico para todo el año 2026. Analiza e interpreta gráficamente: ¿por qué los intervalos de confianza del pronóstico se ensanchan a medida que el horizonte temporal se aleja más en el futuro?

```{r}
# Escribe aquí tu código para la Pregunta 10
```

**[Escribe tu interpretación analítica aquí]**
