---
title: "Repaso de Análisis de Redes Sociales (SNA)"
subtitle: "El Ecosistema de Alianzas y Conspiraciones en Poniente (Tormenta de Espadas)"
author: "Evaluación de SNA - 1 Hora"
date: "`r Sys.Date()`"
format: 
  html:
    toc: true
    toc-depth: 3
    theme: cosmo
    embed-resources: true
    code-fold: false
---

```{r}
#| label: setup
#| message: false
#| warning: false
# Cargamos las librerías del ecosistema de redes y tidyverse
library(igraph)
library(tidygraph)
library(ggraph)
library(tidyverse)

# Configuración del entorno
theme_set(theme_minimal())
knitr::opts_chunk$set(echo = TRUE, warning = FALSE, message = FALSE, fig.width = 10, fig.height = 7)
```

## Contexto del Problema

Te han contratado como **Analista de Redes de Información de Poniente** (Westeros Social Network Scientist) por encargo directo del Archimaestre de la Ciudadela. 

>> Durante la convulsa Guerra de los Cinco Reyes, las alianzas, traiciones y el flujo de conspiraciones ocurren a una velocidad vertiginosa. 

>> Los maestres han compilado minuciosamente una crónica en forma de red de interacciones entre los personajes en el volumen **"Tormenta de Espadas"** (Libro 3 de la saga).

Dispones de dos archivos CSV en tu directorio de trabajo:

*   `nodos_got.csv`: Lista de personajes con sus identificadores (`Id`) y nombres limpios (`Label`).

*   `aristas_got.csv`: Interacciones o co-ocurrencias entre personajes con su peso (`weight`), que indica cuántas veces interactúan o aparecen juntos.

Tu objetivo es realizar una **auditoría analítica y estructural de esta red** respondiendo a las siguientes 10 preguntas. 


>> Cada pregunta vale **1 punto** (total de 10 puntos). El ejercicio está diseñado para realizarse en **1 hora aprox.**.




## 1. Construcción del Grafo y Estructura Base (1 punto)

**Pregunta 1:** Importa los ficheros `nodos_got.csv` y `aristas_got.csv`. Construye un grafo de `tidygraph` llamado `g_got` que sea **no dirigido** (ya que la co-ocurrencia de personajes es bidireccional). 

Asegúrate de:

1. Renombrar las columnas de aristas de modo que las dos primeras sean `from` y `to` (mapeando `Source` y `Target`).

2. Indicar mediante código el número exacto de nodos y aristas que contiene la red cargada.

```{r}
#| label: p1
# 1. Carga de datos
nodos <- read_csv("nodos_got.csv")
aristas <- read_csv("aristas_got.csv")

# 2. Renombrar Source y Target a from y to
aristas_clean <- aristas %>% 
  select(from = Source, to = Target, everything())

# 3. Construcción del grafo no dirigido
g_got <- tbl_graph(nodes = nodos, edges = aristas_clean, directed = FALSE)

# 4. Reporte de dimensiones
n_nodos <- g_got %>% activate(nodes) %>% as_tibble() %>% nrow()
n_aristas <- g_got %>% activate(edges) %>% as_tibble() %>% nrow()

cat("El grafo original g_got ha sido construido con éxito.\n")
cat("-> Número total de personajes (nodos):", n_nodos, "\n")
cat("-> Número total de interacciones (aristas):", n_aristas, "\n")
```

---

## 2. Limpieza y Simplificación de la Red (1 punto)

**Pregunta 2:** En la red compilada por los maestres, existen registros redundantes: bucles (personajes que interactúan consigo mismos) y múltiples aristas de interacción redundantes entre los mismos personajes.


1. Elimina todos los bucles (autobucle).

2. Simplifica las aristas múltiples consolidando su peso: si hay varios enlaces entre la misma pareja de personajes, agrégalos sumando su atributo `weight` en una única arista.

3. Almacena este grafo limpio en la variable `g_simple` y muestra en pantalla cuántas aristas quedan tras la simplificación.

```{r}
#| label: p2
# 1. Extraemos y consolidamos las aristas usando dplyr tradicional.
# Como el grafo es no dirigido, las interacciones A-B y B-A son equivalentes.
# Para unificarlas correctamente, nos aseguramos de que 'from' siempre sea menor que 'to'
# utilizando la función estándar if_else() de dplyr que los alumnos ya conocen.
aristas_simples <- g_got %>% 
  activate(edges) %>% 
  filter(from != to) %>% # Eliminación explícita de bucles
  as_tibble() %>% 
  mutate(
    from_new = if_else(from < to, from, to),
    to_new = if_else(from < to, to, from)
  ) %>% 
  group_by(from = from_new, to = to_new) %>% 
  summarise(weight = sum(weight), .groups = "drop")

# 2. Reconstruimos el grafo de tidygraph con los nodos originales y las aristas simplificadas
g_simple <- tbl_graph(nodes = nodos, edges = aristas_simples, directed = FALSE)

# Dimensiones tras la simplificación
n_aristas_simple <- g_simple %>% activate(edges) %>% as_tibble() %>% nrow()

cat("Grafo simplificado con éxito.\n")
cat("-> Número de aristas tras eliminar bucles e interacciones duplicadas:", n_aristas_simple, "\n")
cat("-> Se han consolidado", n_aristas - n_aristas_simple, "aristas redundantes en el proceso.\n")
```

```{r}
# Alternativa directa con igraph::simplify()
g_simple_alt <- g_got %>% 
  activate(edges) %>% 
  filter(from != to) %>% 
  as.igraph() %>% 
  igraph::simplify(
    remove.multiple = TRUE, 
    remove.loops = TRUE, 
    edge.attr.comb = list(weight = "sum", "ignore")
  ) %>% 
  as_tbl_graph()
```

---

## 3. Mutación y Filtrado Táctico de Élite (1 punto)

**Pregunta 3:** Los analistas de la Ciudadela consideran que una relación es **"relevante"** si su peso (`weight`) es estrictamente superior a la mediana global de todos los pesos de la red simplificada, y **"secundaria"** en caso contrario.


1. Calcular la mediana global de `weight` y añadir a las aristas de `g_simple` un nuevo atributo llamado `relacion_tipo` con los valores `"relevante"` o `"secundaria"`.

2. Crear un subgrafo llamado `g_stark` filtrando la red para quedarte únicamente con las relaciones tipo `"relevante"` donde **al menos uno de los dos personajes involucrados pertenezca a la familia Stark** (es decir, que su atributo `Id` contenga la cadena `"Stark"`).

3. Reportar cuántas aristas de élite Stark quedan en este subgrafo.


```{r}
#| label: p3
# 1. Calcular la mediana de peso en la red simplificada usando dplyr::summarise
mediana_resumen <- g_simple %>% 
  activate(edges) %>% 
  as_tibble() %>% 
  summarise(mediana_peso = median(weight))

mediana_peso <- mediana_resumen$mediana_peso

cat("La mediana global de las interacciones en Poniente es de:", mediana_peso, "co-ocurrencias.\n\n")

# 2. Mutar aristas añadiendo tipo y filtrar aristas Stark de alta relevancia
g_stark <- g_simple %>% 
  activate(edges) %>% 
  mutate(relacion_tipo = if_else(weight > mediana_peso, "relevante", "secundaria")) %>% 
  filter(
    relacion_tipo == "relevante" & 
    (grepl("Stark", .N()$Id[from]) | grepl("Stark", .N()$Id[to]))
  )

# 3. Reporte de aristas Stark relevantes
n_aristas_stark <- g_stark %>% activate(edges) %>% as_tibble() %>% nrow()

cat("Subgrafo Stark de Élite filtrado.\n")
cat("-> Número de aristas Stark relevantes (> mediana):", n_aristas_stark, "relaciones.\n")
```

---

## 4. Identificación del Megahub y Conexión Suprema (1 punto)

**Pregunta 4:** 

1. Calcula el Grado total (`degree`) de todos los nodos en `g_simple` y determina quién es el **Megahub** absoluto de Poniente (el personaje con más conexiones directas). Imprime su nombre (`Label`) y su número de conexiones.

2. Identifica con cuál de sus vecinos tiene la interacción de mayor peso (`weight`) e imprime el nombre de dicho personaje y el peso de su relación.

```{r}
#| label: p4
# 1. Calcular grado e identificar al Megahub
g_deg <- g_simple %>% 
  activate(nodes) %>% 
  mutate(degree = centrality_degree())

megahub <- g_deg %>% 
  as_tibble() %>% 
  arrange(desc(degree)) %>% 
  slice(1)

cat("El Megahub absoluto de Poniente es:", megahub$Label, "\n")
cat("-> Tiene un total de:", megahub$degree, "vecinos o conexiones directas.\n\n")

# 2. Identificar su conexión de mayor peso
# Filtramos las aristas donde participe el Megahub, y buscamos el vecino
conexion_suprema <- g_simple %>% 
  activate(edges) %>% 
  filter(.N()$Id[from] == megahub$Id | .N()$Id[to] == megahub$Id) %>% 
  mutate(
    vecino_nombre = if_else(.N()$Label[from] == megahub$Label, .N()$Label[to], .N()$Label[from])
  ) %>% 
  as_tibble() %>% 
  arrange(desc(weight)) %>% 
  slice(1)

cat("La conexión de mayor peso del Megahub es con:", conexion_suprema$vecino_nombre, "\n")
cat("-> Peso acumulado de la relación (co-ocurrencias):", conexion_suprema$weight, "\n")
```

---

## 5. El Cuello de Botella Estructural (SPOF) (1 punto)

**Pregunta 5:** A veces, el personaje más influyente no es el que habla con más gente (Grado), sino el que actúa como el puente indispensable entre clanes geográficamente distantes.

Escribe código R para:

1. Calcular la centralidad de intermediación (`betweenness`) de todos los nodos en `g_simple`.

2. Identificar al personaje con mayor intermediación **excluyendo** al Megahub que encontraste en la Pregunta 4.

3. Explicar brevemente en texto por qué este personaje es considerado un **Punto Único de Fallo (SPOF)** en la red de conspiraciones y reportar su intermediación exacta.


```{r}
#| label: p5
# 1. Calcular intermediación de todos los personajes
g_bt <- g_simple %>% 
  activate(nodes) %>% 
  mutate(betweenness = centrality_betweenness())

# 2. Encontrar al mayor puente excluyendo al Megahub (Tyrion-Lannister)
spof <- g_bt %>% 
  as_tibble() %>% 
  filter(Id != megahub$Id) %>% 
  arrange(desc(betweenness)) %>% 
  slice(1)

cat("El principal puente estructural (excluyendo a", megahub$Label, ") es:", spof$Label, "\n")
cat("-> Su intermediación exacta es de:", round(spof$betweenness, 2), "\n")
```

---

## 6. Prestigio de Información (PageRank) frente a Grado (1 punto)

**Pregunta 6:** La métrica de PageRank nos dice quién es prestigioso porque se relaciona con otros personajes prestigiosos, y no simplemente por hablar con muchos personajes secundarios.

1. Calcula la centralidad de PageRank (`pagerank`) en `g_simple`.

2. Muestra los 5 personajes con mayor PageRank de Poniente.

3. Compara sus posiciones con el Grado. ¿Hay algún personaje que aparezca en el Top 5 de PageRank pero tenga un grado comparativamente bajo? Justifica por qué ocurre esto matemáticamente.

```{r}
#| label: p6
# 1. Calcular grado y pagerank, y comparar rankings
tabla_comparativa <- g_simple %>% 
  activate(nodes) %>% 
  mutate(
    degree = centrality_degree(),
    pagerank = centrality_pagerank()
  ) %>% 
  as_tibble() %>% 
  mutate(
    rank_degree = min_rank(desc(degree)),
    rank_pagerank = min_rank(desc(pagerank)),
    diferencia_rank = rank_degree - rank_pagerank # Positivo indica mejor posición en PageRank
  )

# Mostrar Top 5 PageRank
top5_pr <- tabla_comparativa %>% 
  arrange(desc(pagerank)) %>% 
  head(5)

print(top5_pr %>% select(Label, degree, rank_degree, pagerank, rank_pagerank, diferencia_rank))
```

---

## 7. Vecindario de Influencia y Densidad Ego (1 punto)

**Pregunta 7:** La reina **Daenerys-Targaryen** se encuentra en el exilio reclutando su ejército en Essos. Queremos auditar su corte personal (Ego Network).

1. Extrae el vecindario local de primer orden (orden = 1, es decir, conexiones directas de Daenerys) del grafo `g_simple`.

2. Calcula e imprime el número exacto de personajes que componen su corte y la **densidad** de este subgrafo ego. Comenta brevemente si la corte de Daenerys es una red muy cohesionada (donde todos sus consejeros interactúan entre sí) o fragmentada.

```{r}
#| label: p7
# 1. Extraer subgrafo local ego de Daenerys Targaryen (orden 1)
g_daenerys <- g_simple %>% 
  convert(to_local_neighborhood, node = (Id == "Daenerys-Targaryen"), order = 1, mode = "all")

# 2. Calcular número de nodos y densidad
n_corte <- vcount(g_daenerys)
densidad_corte <- edge_density(g_daenerys)

cat("La corte personal de la reina Daenerys Targaryen consta de:", n_corte, "personajes.\n")
cat("-> La densidad de este subgrafo ego es de:", round(densidad_corte, 4), "\n")
```

---

## 8. Caminos Mínimos de Conspiración mediante Morphing (1 punto)

**Pregunta 8:** **Jon-Snow** se encuentra en el Muro en el extremo norte, mientras que **Daenerys-Targaryen** está en el este. Queremos saber cuál es el camino logístico más corto (menos escalas de interacción) que conectaría una conspiración entre ambos.

Pista (usa las funciones `morph()` y `unmorph()` de `tidygraph`):

1. Encuentra el camino más corto entre Jon Snow (`Id == "Jon-Snow"`) y Daenerys Targaryen (`Id == "Daenerys-Targaryen"`).

2. Marca los nodos del camino con un atributo lógico `en_camino = TRUE`.

3. Filtra y muestra por pantalla la secuencia ordenada de nombres (`Label`) de los personajes puente que forman esta cadena de comunicación ineludible.

```{r}
#| label: p8
# 1. Usar morph para identificar el camino más corto
g_camino <- g_simple %>% 
  activate(nodes) %>% 
  morph(to_shortest_path, from = (Id == "Jon-Snow"), to = (Id == "Daenerys-Targaryen")) %>% 
  mutate(en_camino = TRUE) %>% 
  unmorph()

# 2. Filtrar los nodos marcados y mostrar el camino
camino_nodos <- g_camino %>% 
  activate(nodes) %>% 
  filter(en_camino == TRUE) %>% 
  as_tibble()

cat("Cadena de comunicación más corta Jon Snow <-> Daenerys Targaryen:\n")
print(camino_nodos %>% select(Id, Label))
```

---

## 9. Facciones Políticas (Detección de Comunidades) (1 punto)

**Pregunta 9:** Aplica el algoritmo de **Louvain** (`group_louvain`) al grafo `g_simple` para clasificar a los personajes en comunidades o alianzas políticas.

Responde a las siguientes tareas:

1. ¿Cuántas comunidades distintas detecta el algoritmo?

2. Calcula e imprime el valor de la **modularidad** de la partición (puedes convertir a `igraph` para este cálculo). ¿Es una buena segmentación?

3. Encuentra cuáles son los **5 personajes más prestigiosos (por PageRank)** que pertenecen a la misma comunidad política que **Tyrion-Lannister**.

```{r}
#| label: p9
# 1. Aplicar Louvain e identificar facciones
g_comm <- g_simple %>% 
  activate(nodes) %>% 
  mutate(
    comunidad = as.factor(group_louvain()),
    pagerank = centrality_pagerank()
  )

# Conteo de comunidades
comunidades_tabla <- g_comm %>% as_tibble()
n_comunidades <- n_distinct(comunidades_tabla$comunidad)

cat("El algoritmo de Louvain ha detectado:", n_comunidades, "comunidades políticas.\n\n")

# 2. Calcular modularidad
ig_simple <- as.igraph(g_simple)
coms_igraph <- cluster_louvain(ig_simple)
mod_val <- modularity(coms_igraph)

cat("La puntuación de modularidad de esta partición es de:", round(mod_val, 4), "\n")

if (mod_val > 0.4) {
  cat("-> Es una excelente segmentación estructural (modularidad > 0.4).\n\n")
} else {
  cat("-> La modularidad es baja, indicando mucho solapamiento entre grupos.\n\n")
}

# 3. Identificar la comunidad de Tyrion-Lannister y su Top 5 prestigiosos
tyrion_id_comm <- comunidades_tabla %>% 
  filter(Id == "Tyrion-Lannister") %>% 
  pull(comunidad)

top5_tyrion_comm <- comunidades_tabla %>% 
  filter(comunidad == tyrion_id_comm) %>% 
  arrange(desc(pagerank)) %>% 
  head(5)

cat("Top 5 personajes más prestigiosos en la facción de Tyrion Lannister:\n")
print(top5_tyrion_comm %>% select(Label, pagerank))
```

---

## 10. Visualización Estratégica del Reino con ggraph (1 punto)

**Pregunta 10:** Diseña un mapa visual estratégico para el Consejo Privado del Rey. Para evitar el desorden visual, filtra el grafo `g_simple` para quedarte **únicamente con aquellos personajes que tengan un grado superior a 10**.

Requisitos de la visualización (`ggraph`):

1. El **tamaño de los nodos** debe representar su centralidad de **PageRank**.

2. El **color de los nodos** debe estar determinado por su **comunidad de Louvain** calculada en la Pregunta 9 (asegúrate de convertir la comunidad a factor).

3. El **grosor de las aristas** debe ser proporcional al peso (`weight`) de la interacción.

4. El layout debe ser de fuerzas Kamada-Kawai o stress.

5. Incluye las **etiquetas de texto de los personajes** (`Label`) de forma legible y repulsiva (`repel = TRUE`).

6. Añade un título descriptivo y elegante, subtítulo explicativo, y configura escalas limpias para que no haya superposición.

```{r}
#| label: p10
# Preparamos el grafo añadiendo métricas y filtrando por grado
g_visual <- g_simple %>% 
  activate(nodes) %>% 
  mutate(
    degree = centrality_degree(),
    pagerank = centrality_pagerank(),
    comunidad = as.factor(group_louvain())
  ) %>% 
  filter(degree > 10) # Filtro táctico para evitar saturar el gráfico

# Graficación declarativa en ggraph
set.seed(42) # Fijamos semilla para que el layout stress sea reproducible
ggraph(g_visual, layout = "stress") +
  # Pintamos aristas con transparencia según el peso
  geom_edge_link(aes(width = weight), alpha = 0.2, color = "grey60") +
  # Nodos coloreados por comunidad política y tamaño por PageRank
  geom_node_point(aes(color = comunidad, size = pagerank)) +
  # Etiquetas de texto repelentes
  geom_node_text(aes(label = Label), repel = TRUE, size = 3.2, fontface = "bold") +
  # Escalas y leyendas
  scale_size_continuous(range = c(2, 9), name = "Prestigio (PageRank)") +
  scale_edge_width_continuous(range = c(0.4, 2.5), name = "Peso de Relación") +
  scale_color_viridis_d(option = "turbo", name = "Alianza Política (Louvain)") +
  # Etiquetas informativas
  labs(
    title = "Mapa de Élite de Poniente: Red de Co-ocurrencias",
    subtitle = "Auditoría de personajes altamente conectados (Grado > 10) en Tormenta de Espadas",
    caption = "Análisis realizado por la Ciudadela de Poniente en R con tidygraph & ggraph"
  ) +
  theme_graph() +
  theme(
    plot.title = element_text(size = 16, face = "bold"),
    plot.subtitle = element_text(size = 11, face = "italic")
  )
```

---
