---
title: "Repaso de Análisis de Redes Sociales (SNA)"
subtitle: "El Ecosistema de Alianzas y Conspiraciones en Poniente (Tormenta de Espadas)"
author: "Evaluación de SNA - 1 Hora"
date: "`r Sys.Date()`"
format: 
  html:
    toc: true
    toc-depth: 3
    theme: cosmo
    embed-resources: true
    code-fold: false
---

```{r}
#| label: setup
#| message: false
#| warning: false
# Cargamos las librerías del ecosistema de redes y tidyverse
library(igraph)
library(tidygraph)
library(ggraph)
library(tidyverse)

# Configuración del entorno
theme_set(theme_minimal())
knitr::opts_chunk$set(echo = TRUE, warning = FALSE, message = FALSE, fig.width = 10, fig.height = 7)
```

## Contexto del Problema

Te han contratado como **Analista de Redes de Información de Poniente** (Westeros Social Network Scientist) por encargo directo del Archimaestre de la Ciudadela. 

>> Durante la convulsa Guerra de los Cinco Reyes, las alianzas, traiciones y el flujo de conspiraciones ocurren a una velocidad vertiginosa. 

>> Los maestres han compilado minuciosamente una crónica en forma de red de interacciones entre los personajes en el volumen **"Tormenta de Espadas"** (Libro 3 de la saga).

Dispones de dos archivos CSV en tu directorio de trabajo:

*   `nodos_got.csv`: Lista de personajes con sus identificadores (`Id`) y nombres limpios (`Label`).

*   `aristas_got.csv`: Interacciones o co-ocurrencias entre personajes con su peso (`weight`), que indica cuántas veces interactúan o aparecen juntos.

Tu objetivo es realizar una **auditoría analítica y estructural de esta red** respondiendo a las siguientes 10 preguntas. 


>> Cada pregunta vale **1 punto** (total de 10 puntos). El ejercicio está diseñado para realizarse en **1 hora aprox.**.




## 1. Construcción del Grafo y Estructura Base (1 punto)

**Pregunta 1:** Importa los ficheros `nodos_got.csv` y `aristas_got.csv`. Construye un grafo de `tidygraph` llamado `g_got` que sea **no dirigido** (ya que la co-ocurrencia de personajes es bidireccional). 

Asegúrate de:

1. Renombrar las columnas de aristas de modo que las dos primeras sean `from` y `to` (mapeando `Source` y `Target`).

2. Indicar mediante código el número exacto de nodos y aristas que contiene la red cargada.

```{r}
#| label: p1
nodos <- read_csv("nodos_got.csv")
aristas <- read_csv("aristas_got.csv")

g_got <- tbl_graph(nodos, aristas, directed = FALSE)

g_got <- g_got |>
  activate(edges) |>
  rename(Source = from, Target = to)

length(V(g_got))
length(E(g_got))
```

---

## 2. Limpieza y Simplificación de la Red (1 punto)

**Pregunta 2:** En la red compilada por los maestres, existen registros redundantes: bucles (personajes que interactúan consigo mismos) y múltiples aristas de interacción redundantes entre los mismos personajes.


1. Elimina todos los bucles (autobucle).

2. Simplifica las aristas múltiples consolidando su peso: si hay varios enlaces entre la misma pareja de personajes, agrégalos sumando su atributo `weight` en una única arista.

3. Almacena este grafo limpio en la variable `g_simple` y muestra en pantalla cuántas aristas quedan tras la simplificación.

```{r}
#| label: p2
g_simple <- igraph::simplify(
  g_got,
  remove.multiple = TRUE,
  remove.loops = TRUE,
  edge.attr.comb = list(weight = "sum", "ignore")
)

length(E(g_got))
```

---

## 3. Mutación y Filtrado Táctico de Élite (1 punto)

**Pregunta 3:** Los analistas de la Ciudadela consideran que una relación es **"relevante"** si su peso (`weight`) es estrictamente superior a la mediana global de todos los pesos de la red simplificada, y **"secundaria"** en caso contrario.


1. Calcular la mediana global de `weight` y añadir a las aristas de `g_simple` un nuevo atributo llamado `relacion_tipo` con los valores `"relevante"` o `"secundaria"`.

2. Crear un subgrafo llamado `g_stark` filtrando la red para quedarte únicamente con las relaciones tipo `"relevante"` donde **al menos uno de los dos personajes involucrados pertenezca a la familia Stark** (es decir, que su atributo `Id` contenga la cadena `"Stark"`).

3. Reportar cuántas aristas de élite Stark quedan en este subgrafo.


```{r}
#| label: p3
E(g_simple)$relacion_tipo = ifelse(
  median(E(g_simple) > E(g_simple)$weight), 
  "relevante", 
  "secundaria")

g_stark <- g_simple |>
  as_tbl_graph() |>
  activate(edges) |>
  filter(relacion_tipo == "relevante") |>
  filter(grepl("Stark", .N()$Id[from]) | grepl("Stark", .N()$Id[to]))
```

---

## 4. Identificación del Megahub y Conexión Suprema (1 punto)

**Pregunta 4:** 

1. Calcula el Grado total (`degree`) de todos los nodos en `g_simple` y determina quién es el **Megahub** absoluto de Poniente (el personaje con más conexiones directas). Imprime su nombre (`Label`) y su número de conexiones.

2. Identifica con cuál de sus vecinos tiene la interacción de mayor peso (`weight`) e imprime el nombre de dicho personaje y el peso de su relación.

```{r}
#| label: p4
grado <- degree(g_simple)
top_grado <- which.max(degree(g_simple))
V(g_simple)$Label[top_grado]


```

---

## 5. El Cuello de Botella Estructural (SPOF) (1 punto)

**Pregunta 5:** A veces, el personaje más influyente no es el que habla con más gente (Grado), sino el que actúa como el puente indispensable entre clanes geográficamente distantes.

Escribe código R para:

1. Calcular la centralidad de intermediación (`betweenness`) de todos los nodos en `g_simple`.

2. Identificar al personaje con mayor intermediación **excluyendo** al Megahub que encontraste en la Pregunta 4.

3. Explicar brevemente en texto por qué este personaje es considerado un **Punto Único de Fallo (SPOF)** en la red de conspiraciones y reportar su intermediación exacta.


```{r}
#| label: p5
centralidad <- betweenness(g_simple)

top_centralidad <- which.max(centralidad)
V(g_simple)$Label[top_centralidad]
```

---

## 6. Prestigio de Información (PageRank) frente a Grado (1 punto)

**Pregunta 6:** La métrica de PageRank nos dice quién es prestigioso porque se relaciona con otros personajes prestigiosos, y no simplemente por hablar con muchos personajes secundarios.

1. Calcula la centralidad de PageRank (`pagerank`) en `g_simple`.

2. Muestra los 5 personajes con mayor PageRank de Poniente.

3. Compara sus posiciones con el Grado. ¿Hay algún personaje que aparezca en el Top 5 de PageRank pero tenga un grado comparativamente bajo? Justifica por qué ocurre esto matemáticamente.

```{r}
#| label: p6
pagerank <- page_rank(g_simple)
top_pagerank <- order(page_rank(g_simple)$vector, decreasing = TRUE)[1:5]

vertex.attributes(g_simple, top_pagerank)$Label

tibble(
  nombre = V(g_simple)$Label[top_pagerank],
  grado = grado[top_pagerank],
  pr = pagerank$vector[top_pagerank]
)

```

---

## 7. Vecindario de Influencia y Densidad Ego (1 punto)

**Pregunta 7:** La reina **Daenerys-Targaryen** se encuentra en el exilio reclutando su ejército en Essos. Queremos auditar su corte personal (Ego Network).

1. Extrae el vecindario local de primer orden (orden = 1, es decir, conexiones directas de Daenerys) del grafo `g_simple`.

2. Calcula e imprime el número exacto de personajes que componen su corte y la **densidad** de este subgrafo ego. Comenta brevemente si la corte de Daenerys es una red muy cohesionada (donde todos sus consejeros interactúan entre sí) o fragmentada.

```{r}
#| label: p7
vecindario <- E(g_simple)[]
```

---

## 8. Caminos Mínimos de Conspiración mediante Morphing (1 punto)

**Pregunta 8:** **Jon-Snow** se encuentra en el Muro en el extremo norte, mientras que **Daenerys-Targaryen** está en el este. Queremos saber cuál es el camino logístico más corto (menos escalas de interacción) que conectaría una conspiración entre ambos.

Pista (usa las funciones `morph()` y `unmorph()` de `tidygraph`):

1. Encuentra el camino más corto entre Jon Snow (`Id == "Jon-Snow"`) y Daenerys Targaryen (`Id == "Daenerys-Targaryen"`).

2. Marca los nodos del camino con un atributo lógico `en_camino = TRUE`.

3. Filtra y muestra por pantalla la secuencia ordenada de nombres (`Label`) de los personajes puente que forman esta cadena de comunicación ineludible.

```{r}
#| label: p8

```

---

## 9. Facciones Políticas (Detección de Comunidades) (1 punto)

**Pregunta 9:** Aplica el algoritmo de **Louvain** (`group_louvain`) al grafo `g_simple` para clasificar a los personajes en comunidades o alianzas políticas.

Responde a las siguientes tareas:

1. ¿Cuántas comunidades distintas detecta el algoritmo?

2. Calcula e imprime el valor de la **modularidad** de la partición (puedes convertir a `igraph` para este cálculo). ¿Es una buena segmentación?

3. Encuentra cuáles son los **5 personajes más prestigiosos (por PageRank)** que pertenecen a la misma comunidad política que **Tyrion-Lannister**.

```{r}
#| label: p9

```

---

## 10. Visualización Estratégica del Reino con ggraph (1 punto)

**Pregunta 10:** Diseña un mapa visual estratégico para el Consejo Privado del Rey. Para evitar el desorden visual, filtra el grafo `g_simple` para quedarte **únicamente con aquellos personajes que tengan un grado superior a 10**.

Requisitos de la visualización (`ggraph`):

1. El **tamaño de los nodos** debe representar su centralidad de **PageRank**.

2. El **color de los nodos** debe estar determinado por su **comunidad de Louvain** calculada en la Pregunta 9 (asegúrate de convertir la comunidad a factor).

3. El **grosor de las aristas** debe ser proporcional al peso (`weight`) de la interacción.

4. El layout debe ser de fuerzas Kamada-Kawai o stress.

5. Incluye las **etiquetas de texto de los personajes** (`Label`) de forma legible y repulsiva (`repel = TRUE`).

6. Añade un título descriptivo y elegante, subtítulo explicativo, y configura escalas limpias para que no haya superposición.

```{r}
#| label: p10

```

---
