---
title: "Proyecto Práctico 1 SNA: Visualización y Manipulación de Grafos en R"
subtitle: "Clase 1"
author: xxx
output: html_document
---

# Misión: Diseño de la Red de Alianzas y Traiciones 🏰

## El Contexto del Problema

Te han contratado como Analista de Datos Visuales para la producción de una nueva serie de televisión de fantasía medieval (al estilo *Juego de Tronos*). Los guionistas tienen un esquema mental muy complejo de qué personajes son aliados, quiénes son enemigos secretos y a qué "Casas" nobles pertenecen.

El problema es que, en formato texto, la trama es incomprensible. Tu objetivo es **construir desde cero la red de personajes, añadir los metadatos de las Casas y generar una visualización espectacular** que los directores puedan entender de un vistazo.

## Paso 0: Preparación del Entorno

Carga las librerías necesarias.

```{r setup, warning=FALSE, message=FALSE}
library(igraph)
library(dplyr)
library(readxl)
```

---

## Reto 1: Construcción del Grafo desde Datos Tabulares

Los guionistas te han pasado la información básica en dos tablas de Excel (que aquí recrearemos como `data.frames`). 
1. Los **Nodos** (Personajes y sus afiliaciones).
2. Las **Aristas** (Interacciones o relaciones entre ellos).

```{r datos-guion}
# Importar datos desde archivos Excel
personajes <- read_excel("datasets/personajes.xlsx") |>
  as.data.frame()
relaciones <- read_excel("datasets/relaciones.xlsx") |>
  as.data.frame()
```

### Tarea 1.1: Generar el Grafo
Utiliza la función adecuada de `igraph` para crear un **grafo dirigido** a partir de las tablas `relaciones` (para la estructura) y `personajes` (para los vértices/metadata). Guárdalo en la variable `g_tronos`. *Pista: Busca la función que crea grafos desde data.frames e incluye los vértices explícitamente.*

```{r reto-1-1}
# Escribe tu código aquí
g_tronos <- graph_from_data_frame(relaciones, directed = TRUE, vertices = personajes)
g_tronos
vertex.attributes(g_tronos)
```

---

## Reto 2: Estilización y Atributos (La Magia Visual)

Un grafo con puntos negros y líneas finas no le sirve a los directores. Vamos a usar los atributos (metadatos) para darle significado.

### Tarea 2.1: Tamaño por Poder
Usa el atributo `poder` de los nodos para que el tamaño de cada vértice en el gráfico refleje su nivel de influencia en la serie. Multiplica el poder por 3 para que los nodos se vean bien grandes.

```{r reto-2-1}
# Escribe tu código aquí
V(g_tronos)$size <- V(g_tronos)$poder * 3
```

### Tarea 2.2: Colores por "Casa" Nobiliaria
Usando la lógica condicional, asigna un color de relleno diferente a los nodos dependiendo de su Casa:
* Casa "León": `gold` (Dorado)
* Casa "Lobo": `gray70` (Gris)
* Casa "Cuervo": `purple` (Morado)
* Casa "Ninguna": `black` (Negro)

*Haz que el color del texto (label) de todos los nodos sea blanco para que resalte.*

```{r reto-2-2}
# Escribe tu código aquí
# Mio
V(g_tronos)$color <- case_when(
  V(g_tronos)$casa == "León" ~ "gold",
  V(g_tronos)$casa == "Lobo" ~ "gray70",
  V(g_tronos)$casa == "Cuervo" ~ "purple",
  V(g_tronos)$casa == "Ninguna" ~ "black",
  .default = "lightblue"
)

# ----------------------------
# Profe
#idxLeon <- V(g_tronos)$casa == "León" # Da un vector booleano
idxLeon <- which(V(g_tronos)$casa == "León") # Da un vector con los indices numericos
V(g_tronos)[idxLeon]$color <- "gold"
idxLobo <- which(V(g_tronos)$casa == "Lobo")
V(g_tronos)[idxLobo]$color <- "gray70"
idxCuervo <- which(V(g_tronos)$casa == "Cuervo")
V(g_tronos)[idxCuervo]$color <- "purple"
idxNinguna <- which(V(g_tronos)$casa == "Ninguna")
V(g_tronos)[idxNinguna]$color <- "black"

V(g_tronos)$label.color <- "white"
V(g_tronos)$label <- V(g_tronos)$nombre # El nombre se use como etiqueta
```

### Tarea 2.3: Grosor de relaciones
Haz que todas las aristas tengan un grosor (`width`) de 2, pero si la relación es de tipo "Odio" o "Contrato", que el color de la flecha sea `red` (rojo). Para el resto, usa `gray50`.

```{r reto-2-3}
# Escribe tu código aquí
E(g_tronos)$width <- 2

# Mio
E(g_tronos)$color <- case_when(
  (E(g_tronos)$tipo %in% c("Odio", "Contrato")) ~ "red",
  .default = "gray50"
)

# -------------------------------------------
# Profe
idxOdioContrato <- E(g_tronos)$tipo %in% c("Odio", "Contrato")
E(g_tronos)$color <- "gray50"
E(g_tronos)[idxOdioContrato]$color <- "red"
```

---

## Reto 3: Layouts y Visualización Avanzada

Ha llegado el momento de pintar el cuadro final.

### Tarea 3.1: Encontrar el Layout perfecto
Dibuja el grafo usando el algoritmo de fuerzas **Fruchterman-Reingold**. Asegúrate de incluir curvatura en las aristas (`edge.curved = 0.2`) para que si hay flechas mutuas (ida y vuelta) no se pisen entre sí. Añade un título espectacular.

```{r reto-3-1}
# Escribe tu código aquí
plot(g_tronos,
     layout = layout_with_fr(g_tronos), # layout_with_kk, layout_with_fr
     edge.curved = 0.2)
```

### Tarea 3.2: Agrupaciones (The "Mark Groups" feature)
El director necesita ver claramente la separación mental de las tres Casas principales.
1. Encuentra los índices numéricos de los personajes que pertenecen a la Casa "León".
2. Encuentra los índices de la Casa "Lobo".
3. Dibuja el grafo usando la función `mark.groups` pasándole estos conjuntos, para que igraph dibuje "nubes" o polígonos alrededor de estas facciones.

```{r reto-3-2}
# Escribe tu código aquí
grupos <- list(idxLeon, idxLobo)

plot(g_tronos,
     layout = layout_with_fr(g_tronos),
     mark.groups = grupos,
     mark.col = c("red", "yellow")
     )
```

## Reto Opcional (Modo Dios): Interrogando la topología

Sin mirar las tablas de Excel originales, usando solo código de `igraph`: 
Encuentra qué personaje (`name`) recibe información (flecha entrante) del "Espía" (Dragón).
*(Pista: Puedes usar el operador direccional `%->%` o investigar los vecinos `neighbors()` o `incident()`)*

```{r reto-4-opcional}
# Escribe tu código aquí
idxDragon <- which(V(g_tronos)$casa == "Dragón")

aristas <- E(g_tronos)[idxDragon %->% V(g_tronos)] # Que aristas a la izquierda son dragones
head_of(g_tronos, aristas)

vertices <- neighbors(g_tronos, idxDragon, mode = "out") # out - dragon apunta a, in - apunta a dragon

V(g_tronos)[vertices]
```
