---
title: "Proyecto 2: Análisis de la Red de Aeropuertos (Plantilla Alumnos)"
subtitle: "Repaso de Fundamentos y Estilización (Sesiones 1-3)"
format: html
---

```{r}
#| label: setup
#| include: false
library(tidyverse)
library(tidygraph)
library(ggraph)
library(igraph)
knitr::opts_chunk$set(echo = TRUE, warning = FALSE, message = FALSE)
```

## Introducción
En este proyecto repasaremos la representación de grafos, la manipulación de metadatos y la visualización avanzada con `ggraph`.

## 0. Preparación del Dataset
Ejecuta este bloque para generar nuestra red de aeropuertos europeos.

```{r}
#| label: data-generation
set.seed(123)
nodos_aeropuertos <- data.frame(
  id = 1:10,
  ciudad = c("Madrid", "Londres", "París", "Berlín", "Roma", "Lisboa", "Dublín", "Atenas", "Viena", "Ámsterdam"),
  pais = c("ES", "UK", "FR", "DE", "IT", "PT", "IE", "GR", "AT", "NL"),
  pasajeros_m = c(61, 80, 76, 35, 43, 31, 32, 25, 31, 71) # Millones de pasajeros
)

aristas_vuelos <- data.frame(
  from = c(1,1,1,2,2,3,3,3,4,5,6,7,8,9,10,1,10,2),
  to =   c(2,3,6,3,7,4,5,10,9,8,1,1,1,4,3,5,2,8),
  distancia = sample(500:3000, 18)
)
```

---

## Ejercicio 1: Fundamentos de Representación

**Objetivo:** Convertir los dataframes anteriores en un objeto `tidygraph`.

*   **Tip:** ¡Hay un camino mucho más fácil! Vamos a usar **`igraph`** para construir la red y luego la pasaremos a `tidygraph`. La función `graph_from_data_frame()` puede recibir tanto las aristas (`d`) como los nodos (`vertices`) a la vez y hace la unión de metadatos automáticamente.

*   **Funciones clave:** `graph_from_data_frame()`, `as_tbl_graph()`.

*   **Esqueleto de ayuda:**
    ```r
    red_vuelos <- graph_from_data_frame(d = ..., vertices = ..., directed = TRUE) %>% 
       as_tbl_graph()
    ```

```{r}
#| label: reto-1
# TU CÓDIGO AQUÍ:
red_vuelos <- graph_from_data_frame(
  d = aristas_vuelos, 
  vertices = nodos_aeropuertos, 
  directed = TRUE) %>%
  as_tbl_graph()
```

## Ejercicio 2: Metadatos y Filtrado
**Objetivo:** Limpiar la red y quedarnos con los nodos que tengan al menos dos conexiones.

*   **Tip:** Recuerda que para operar sobre nodos primero debes usar `activate(nodes)`.

*   **Funciones clave:** `centrality_degree()`, `filter()`.

```{r}
#| label: reto-2
# TU CÓDIGO AQUÍ:
red_filtrado <- red_vuelos %>%
  activate(nodes) %>%
  filter(centrality_degree() >= 2)
```

## Ejercicio 3: Layouts Comparativos
**Objetivo:** Comparar la geometría (Circular) frente a la estructura orgánica (FR).

*   **Tip:** En `ggraph(grafo, layout = "...")`, prueba los valores `"circle"` y `"fr"`.

*   **Capas necesarias:** `geom_edge_link()` y `geom_node_point()`.

```{r}
#| label: reto-3
# TU CÓDIGO AQUÍ:
ggraph(red_vuelos, layout = "circle") +
  geom_edge_link() +
  geom_node_point(color = "red", size = 10) +
  theme_graph()

ggraph(red_vuelos, layout = "fr") +
  geom_edge_link() +
  geom_node_point(color = "red", size = 10) +
  theme_graph()
```

## Ejercicio 4: Estilización Condicional

**Objetivo:** Resaltar importancia y distancia.

*   **Tip:** Mapea el tamaño en `aes(size = pasajeros_m)` y el color de las aristas en `aes(color = distancia > 2000)`.

*   **Funciones clave:** `geom_node_text(aes(label = ciudad))`, `scale_edge_color_manual()`.

```{r}
#| label: reto-4
# TU CÓDIGO AQUÍ:
ggraph(red_vuelos, layout = "fr") +
  geom_edge_link(aes(color = distancia > 2000)) +
  geom_node_point(aes(size = pasajeros_m)) +
  geom_node_text(aes(label = ciudad)) +
  theme_graph()
```

---

## Ejercicio 5: Intensidad y Relieve

**Objetivo:** Uso de la transparencia (`alpha`).

*   **Tip:** Si quieres que los vuelos cortos sean más oscuros, mapea `alpha = 1/distancia` dentro de `geom_edge_link`.

```{r}
#| label: reto-5
# TU CÓDIGO AQUÍ:
ggraph(red_vuelos, layout = "fr") +
  geom_edge_link(aes(color = distancia > 2000), alpha = 1/red_vuelos$distancia) +
  geom_node_point(aes(size = pasajeros_m)) +
  geom_node_text(aes(label = ciudad)) +
  theme_graph()
```

## Ejercicio 6: Identificación por Bandos
**Objetivo:** Etiquetas con fondo y diferenciación por país.

*   **Tip:** Usa `geom_node_label(aes(label = ciudad, fill = pais))` para crear las cajas de texto con color.

```{r}
#| label: reto-6
# TU CÓDIGO AQUÍ:
ggraph(red_vuelos, layout = "circle") +
  geom_edge_link(aes(color = distancia > 2000), alpha = 1/red_vuelos$distancia) +
  geom_node_point(aes(size = pasajeros_m)) +
  geom_node_text(aes(label = ciudad)) +
  geom_node_label(aes(label = ciudad, fill = pais)) +
  theme_graph()
```

## Ejercicio 7: Análisis por Sede (Facetas)
**Objetivo:** Separar la red en subgráficos regiones.

*   **Tip:** Usa `facet_nodes(~ variable_agrupadora)` para crear los subgráficos automáticos.

```{r}
#| label: reto-7
# TU CÓDIGO AQUÍ:
red_multi <- red_vuelos %>%
  activate(nodes) %>%
  mutate(rango_pasajeros = ifelse(pasajeros_m > 50, "mas de 50 pasajeros", "menos de 50 pasajeros"))

ggraph(red_multi, layout = "fr") +
  geom_edge_link(aes(color = distancia > 2000), alpha = 1/red_vuelos$distancia) +
  geom_node_text(aes(label = ciudad)) +
  geom_node_label(aes(label = ciudad, fill = pais)) +
  facet_nodes(~ rango_pasajeros) +
  theme_graph()
```

## Ejercicio Extra: Resaltado de Rutas Críticas  

**Objetivo:** Aprender a usar el contexto del grafo `.N()` para identificar aristas que conectan con un nodo específico.

Pintar de un color especial todas las aristas que tengan como origen o destino **Madrid**, utilizando la potencia de `tidygraph`.

```{r}
madrid = 
```

