---
title: "Capitulo2"
format: html
---

# Resolución de sistemas de ecuaciones problemáticos

## Crear una matriz y resolver sistemas
Hay que dar mínimo el número de filas o columnas.

```{r}
A <- matrix(
  c(1, 2, 3, 
    4, 5, 6, 
    1, 2, 4), 
  ncol = 3, 
  byrow = TRUE)

b <- matrix(
  c(0, 0, 1),
  ncol = 1)

# Determinante de una matriz
det(A)

# Método básico de R: solve()
solve(A, b)

# Qué pasa si A no es regular o si el sistema es incompatible
A_singular <- matrix(
  c(1, 2, 3, 
    4, 5, 6, 
    1, 2, 3), 
  ncol = 3, 
  byrow = TRUE)

det(A_singular)

# solve(A_singular, b) falla
```

El error U[3,3] = 0 significa que la matriz triangular superior, el índice [3,3] es 0, por lo que no se puede resolver. Ha usado factorización LU.

## LU

```{r}
# Descomposición LU
library(Matrix)
lu_A = lu(A)
matrices_A <- expand(lu_A)
matrices_A$L %*% matrices_A$U
matrices_A$P %*% A # matriz de permutación

# He descubierto que PA = LU
# 1. Contruyo el sistema PAx = Pb
nueva_A <- matrices_A$P %*% A
nueva_b <- matrices_A$P %*% b

# 2. Resuelvo L(Ux) = Pb
# 2.1. Ly = Pb (siendo y = Ux)
y <- forwardsolve(matrices_A$L, nueva_b)

# 2.2. Ux = y
x <- backsolve(matrices_A$U, y)
```

```{r}
# Descomponemos A_singular:
lu_A_singular <- lu(A_singular)
matrices_A_singular <- expand(lu_A_singular)
matrices_A_singular


```

## Cholesky

```{r}
A <- matrix(
  c(4, 2, -2, 
    2, 10, 2, 
    -2, 2, 5), 
  nrow = 3, 
  byrow = TRUE)
b <- c(6, 15, 12)

# 1. Calcular la descomposición
R <- chol(A) # R es triangular SUPERIOR
R

t(R) %*% R # Obtenemos A de nuevo (traspuesta(R) * R)

# Primero hay que resolver R^T * y = b
y <- forwardsolve(t(R), b)

# Después resolvemos R*x = y
x <- backsolve(R, y)
x
```

## QR
Para resolver un sistema

```{r}
A <- matrix(
  c(1, 2, 3, 
    4, 5, 6, 
    1, 2, 4), 
  ncol = 3, 
  byrow = TRUE)

b <- matrix(
  c(0, 0, 1),
  ncol = 1)

qr.solve(A, b)

# qr.solve(A_singular, b) falla

decomp_qr <- qr(A)

Q <- qr.Q(decomp_qr)

t(Q) %*% Q # Tiene que dar la identidad
```

## Estructura de matrices

```{r}
library(Matrix)

n <- 5000

# 1. Matriz densa (R base)
A_densa <- matrix(0, nrow = n, ncol = n)
A_densa[1, 1] <- 5
A_densa[n / 2, n / 2] <- 5
A_densa[n, n] <- 5

# 2. Matriz dispersa (Paquete Matrix)
# Creamos una matriz especificando solo las posiciones (i, j) y los valores (x)
A_dispersa <- sparseMatrix(
  i = c(1, n / 2, n),
  j = c(1, n / 2, n),
  x = 5,
  dims = c(n, n)
)

print(object.size(A_densa), units = "MB")
print(object.size(A_dispersa), units = "KB")
```

## Métodos iterativos para sistemas grandes
Jacobi

```{r}
library(Rlinsolve)
# Sistema de un ejemplo anterior
A <- matrix(c(4, 1, -1, 1, 6, 2, -1, 2, 5), nrow = 3, byrow = TRUE)
b <- c(6, 15, 12)
x0 <- c(0, 0, 0) # Empezamos desde cero

lsolve.jacobi(A, b, xinit = x0)
```

Gauss-Seidel

```{r}
lsolve.gs(A, b)
```

Grdiente conjugado

```{r}
lsolve.cg(A, b)
```

Matriz diagonal dominante: la diagonal es mayor que la suma de los valores absolutas de los demas elementos de cada fila
Si es diagonal dominante -> jacobi
Si es diagonal estrictamente dominante -> gauss-seidel y gradiente conjugado
