---
title: "Ejercicios3"
format: html
---

## Ejercicio 3.1 

(Autovalores de una matriz) 
1. Crea una matriz de 3x3 con valores aleatorios.
1. Calcula los autovalores de la matriz usando la función eigen() de R base.
1. Calcula los autovalores de la matriz usando la función powerMethod() de la librería matlib.
1. Compara los resultados y discute las diferencias.

```{r}
A <- matrix(rnorm(9), byrow = TRUE, nrow = 3)

eigen(A)$values

library(matlib)
powerMethod(A)$value
```

## Ejercicio 3.3 

(Compresión por SVD)  
1. Crea una matriz de 10x10 usando outer(1:10, 1:10, "+") y súmale un poco de ruido aleatorio con rnorm(100, sd = 0.1).
1. Calcula su SVD.
1. Aproxima la matriz usando solo los 2 primeros valores singulares.
1. Calcula el “error de reconstrucción” (la norma de la diferencia entre la matriz original y la aproximada).

```{r}
A <- outer(1:10, 1:10, "+") + rnorm(100, sd = 0.1)
A

A_svd <- svd(A)

aprox <- A_svd$u[,1:2] %*% diag(A_svd$d[1:2]) %*% t(A_svd$v[,1:2])
aprox

error <- sqrt(mean((A - aprox)^2))
error
```

