---
title: "Práctica1"
format: html
---

**Objetivo**: Modelar un problema físico simple que genera un sistema de ecuaciones grande y disperso, y comparar la eficiencia de los métodos de resolución.

**Problema**: Imaginemos una barra de metal de 1 metro. Mantenemos el extremo izquierdo a 0ºC y el extremo derecho a 100ºC. Queremos encontrar la temperatura en equilibrio en puntos interiores de la barra.

## Creamos nuestra matriz y vector con n = 1000

```{r}
#| message: false
library(Matrix)

n <- 1000
# 1. Definir las diagonales
diag_principal <- rep(2, n)
sub_diag <- rep(-1, n - 1)
super_diag <- rep(-1, n - 1)

# 2. Definir las posiciones (i, j)
i_idx <- c(1:n, 2:n, 1:(n - 1))
j_idx <- c(1:n, 1:(n - 1), 2:n)
x_val <- c(diag_principal, sub_diag, super_diag)

# 3. Crear la matriz dispersa
A <- sparseMatrix(
  i = i_idx, 
  j = j_idx, 
  x = x_val,
  dims = c(n, n)
)

# 4. Crear el vector b
b <- rep(0, n)
b[n] <- 100
```

Nuestra matriz A y b quedaría de la siguiente forma:

$$ A = \begin{pmatrix}
2 & -1 &  0 & \dots \\
-1 &  2 & -1 & \dots \\
0 & -1 &  2 & \dots \\
\vdots & \vdots & \ddots & -1 \\
\dots &  0 & -1 & 2
\end{pmatrix}, \quad {b} = \begin{pmatrix} 0 \\ 0 \\ 0 \\ \vdots \\ 100 \end{pmatrix} $$

## Resolver y comparar tiempos

Ya teniendo nuestras matrices, vamos a comparar los tiempos de ejecución resolviendo el sistema de distintas formas.

```{r}
#| message: false
library(microbenchmark)
library(Rlinsolve)

mbm <- microbenchmark(
  "R base" = solve(A, b),
  "Cholesky" = {
    R <- chol(A)
    y <- forwardsolve(t(R), b)
    x <- backsolve(R, y)
  },
  "QR" = qr.solve(A, b),
  "Jacobi" = lsolve.jacobi(A, b, verbose = FALSE),
  "Gauss-Seidel" = lsolve.gs(A, b, verbose = FALSE),
  "Gradiente Conjugado" = lsolve.cg(A, b, verbose = FALSE),
  times = 1
  )
  
print(mbm, unit = "ms")
```

A primera vista podemos ver que usando R base es el que, a diferencia de los demás, el que tarda menos. Los métodos que más tardan son el método de Gauss-Seidel y el Gradiente Conjugado. Cholesky también tarda poco en resolver el sistema, pero no tanto como R base.

## Análisis de los resultados

- La matriz A es diagonal dominante ya que cada fila esta formado por (2, -1), (-1, 2, -1) o (-1, 2), siendo 2 la diagonal principal y -1 los bordes. Como la suma $2 + |-1| + |-1| \ge 2$, la matriz es dominante pero no estrictamente dominante puesto que es igual. 

- Como la matriz es dominante y además definida positiva, los métodos iterativos como Jacobi, Gauss-Seidel y el Gradiente conjugado convergen.

- El método más rápido es R base ya que usa librerías internas más optimizadas.

- Nos quedaríamos sin memoria si intentamos almacenar esa matriz. Métodos como Cholesky y QR no serían capaz de manejar matrices tan grandes, mientras que los métodos iterativos podrían calcular la solución.