---
title: "Práctica3"
format: html
---

# Ejercicio 4.1 (El Mercado de Smartphones (Cadenas de Markov))

Tres marcas (A, B y C) se reparten el mercado. Cada año, los clientes cambian de marca según esta lógica:

- **De los que tienen A**: 70% se queda, 20% pasa a B, 10% pasa a C.
- **De los que tienen B**: 10% pasa a A, 80% se queda, 10% pasa a C.
- **De los que tienen C**: 10% pasa a A, 10% pasa a B, 80% se queda.

1. Construye la matriz de transición $P$ (asegúrate de que sea estocástica por columnas).
2. Esta matriz tiene un autovalor $\lambda = 1$. Encuentra el autovector asociado y normalízalo para que sume 1.
3. ¿Cuál será la cuota de mercado de cada marca a largo plazo (el estado estacionario)?
4. Verifica el resultado elevando la matriz $P$ a una potencia alta (ej. $P^{50}$) y multiplicando por cualquier cuota de mercado inicial.

## Matriz de transición P

Definimos la matriz de la siguiente forma: para cada marca $j$, se almacena un peso $P_{ij}$ que hay de pasar del nodo $j$ al nodo $i$.

```{r}
#              A    B     C
P <- matrix(c(0.7, 0.1, 0.1, # A
              0.2, 0.8, 0.1, # B
              0.1, 0.1, 0.8), # C
            nrow = 3, byrow = TRUE)
P
```

## Autovalor

```{r}
autovalor <- eigen(P)
cat("Autovalores: ")
autovalor$values
cat("Mayor autovalor: ", autovalor$values[1])
cat("\nAutovector normalizado asociado al autovalor anterior:\n")
autovalor$vectors[, 1] / sum(autovalor$vectors[, 1])
```

Podemos ver que el mayor autovalor asociado es 1 y su vector asociado normalizado es el que se muestra en la salida.

## Cuota futura

A largo plazo podemos ver que para la marca A tiene un 25% de los clientes, la B un 42% de los clientes y C un 33%. Esto significa que en el futuro la marca B liderará siempre el mercado, da igual que estado inicial tengamos.

## Verificación

```{r}
#| message: false
library(expm)
poblacion_inicial <- c(100, 100, 100) # 100 usuarios para cada marca
poblacion_final <- (P %^% 50) %*% poblacion_inicial
poblacion_final
```

Podemos ver que al final B siempre lidera el mercado. 125 clientes acaban en B, 75 en A y 100 en C. ¿Y su normalizamos ese vector?

```{r}
poblacion_final / sum(poblacion_final)
```

Es el mismo vector que el autovector asociado anterior! Esto confirma que el sistema es estable y se cumple la cuota futura de cada marca a lo largo del tiempo.

# Ejercicio 4.2 (Influencia en Citas Académicas)

Un consejo científico quiere medir la influencia de 4 investigadores (A, B, C y D) basándose en cómo se citan entre ellos:

- A cita a B y C.
- B cita a C.
- C cita a A.
- D cita a C.

1. Dibuja el grafo dirigido correspondiente a estas citas.
2. Construye la matriz de adyacencia $M$ (donde $M_{ij}=1$ si $j$ cita a $i$).
3. Identifica si existe algún “callejón sin salida” (dead end) y corrígelo si es necesario (asumiendo que desde un nodo sin citas se puede saltar a cualquier otro con probabilidad $1/n$).
4. Calcula la Matriz de Google $G$ usando un factor de amortiguación $d=0.85$.
5. Calcula el vector de PageRank. ¿Quién es el investigador más influyente según este modelo? ¿Coincide con quien tiene más citas totales (grado de entrada)

## Grafo y matriz de adyacencia

Para mostrar el grafo necesitamos la matriz de adyacencia, donde $M_{ij} = 1$ si $j$ cita a $i$. La matriz resultante y además normalizada es la siguiente que se muestra.

```{r}
#| message: false
library(igraph)
M <- matrix(
                c(0, 0, 1, 0, # A
                  1, 0, 0, 0, # B
                  1, 1, 0, 1, # C
                  0, 0, 0, 0), # D
                nrow = 4, byrow = TRUE)
grafo <- graph_from_adjacency_matrix(t(M))
V(grafo)$name <- c("A", "B", "C", "D")
plot(grafo, vertex.color = "lightblue", vertex.size = 30)

M <- scale(M, center = FALSE, scale = colSums(M)) # Normalizamos las columnas
M
```

## Callejones sin salida

Analizando más fácilmente el grafo de forma visual, podemos ver que da igual el camino que cojamos siempre podemos ir a otro nodo. Otra forma de comprobarlo es viendo en la matriz de adyacencia que no exista ninguna columna con todo 0.

## Matriz de Google G

Necesitamos crear una matriz J llena de 1. Tras eso usamos la fórmula de la matriz G.

```{r}
J <- matrix(rep(1, 4*4), nrow = 4, byrow = TRUE)
G <- 0.85 * M + (1 - 0.85) * (1 / 4) * J
G
```

## Vector de PageRank

```{r}
res <- eigen(G)
scores <- res$vector[, 1] / sum(res$vector[, 1])
scores <- Re(scores)
scores
```

Ya calculado los autovalores y, con el máximo, obtener los autovectores asociados a mismo, obtenemos lo siguiente. Vemos que el más influyente es C, con un 39%, ya que recibe citas de tanto A, B y D. Le sigue A de cerca con un 37%. Eso es debido a que como solo C cita a A, su influencia le da peso a A. Y por último los menos influyentes con un 20% y 4% a B y D, respectivamente.

No coincide con el grado de entrada, ya que por ejemplo B y A tienen en mismo grado (ambos solo citan a 1) y A es mas influyente que B.