---
title: "tidyverse"
author: "Miguel"
format: html
---

Pipe:

```{r}
log(exp(sin(mean(cos(abs(1:10)), na.rm = FALSE))))

1:10 |>
  abs() |>
  cos() |>
  mean(na.rm = FALSE) |>
  sin() |>
  exp() |>
  log()
```

Cargamos la librería `tidyverse`:

```{r}
#| message: false # Quitar mensajes
#| warning: false # Y errores
# install.packages("tidyverse")
library(tidyverse)
```

Trabajaremos con el dataset `starwars`

# Primera función: `select()`
Selecciona por nombre.

```{r}
# Solo seleccionamos estas columnas
starwars |>
  select(name, height, mass, hair_color)
  
# Todas las columnas entre name y hair_color, incluidas
starwars |>
  select(name:hair_color)
  
# El - delante del nombre hace que se elimine esa columna
starwars |>
  select(-mass)

starwars |>
  select(starts_with("h"))

starwars |>
  select(where(is.numeric))
```

# Segunda función: `filter()`
Selecciona filas de la tabla que verifiquen una o más condiciones lógicas.

Ejemplo: seleccionamos filas de humanos (y usamos select para que se vea la columna `species` al principio):

```{r}
starwars |>
  filter(species == "Human") |>
  select(name, species, everything()) # Todas las demás columnas
```

Ejemplo: seleccionamos las filas correspondientes a humanos o a droides:

```{r}
starwars |>
  filter(species == "Human" | species == "Droid") |>
  select(name, species, everything())

# Otra forma de hacerlo
especies_admitidas <- c("Human", "Droid")
starwars |>
  filter(species %in% especies_admitidas) |>
  select(name, species, everything())
```

Ejemplo: humanos con ojos azules:

```{r}
starwars |>
  filter(species == "Human" & eye_color == "blue") |>
  select(name, species, eye_color, everything())
```

Lo usual es, después de filtrar, eliminar aquellas columnas que no aportan información:

```{r}
humanos_ojos_azules <- starwars |>
  filter(species == "Human" & eye_color == "blue") |>
  select(-species, -eye_color)
humanos_ojos_azules

# Equivalente
humanos_ojos_azules <- starwars |>
  filter(
    species == "Human",
    eye_color == "blue"
    ) |>
  select(-species, -eye_color)
humanos_ojos_azules
```

# Tercera función: `mutate()`
Construye nuevas columnas a partir de las existentes.

Ejemplo: calcular IMC

```{r}
starwars |>
  mutate(
    altura_en_metros = height / 100, 
    IMC = mass / (altura_en_metros)^2
    ) |>
  select(name, IMC, mass, height, altura_en_metros)
```

Ejemplo: Crear una nueva columna "estado" que contenga normal, sobrepeso u obeso según los valores de IMC: < 30 normal, 30-34 sobrepeso, > 34 obesidad. Mirar ayuda de las funciones `ifelse` y `case_when`.

```{r}
datos_limpios <- starwars |>
  mutate(
    IMC = mass / (height / 100)^2,
    estado = case_when(
      IMC <= 30 ~ "normal", 
      IMC <= 34 ~ "soprepeso",
      IMC > 34 ~ "obeso",
      .default = "desconocido"
    )) |>
  select(name, IMC, estado)

datos_limpios
```

# Cuarta función: `arrange()`
Sirve para reordenar (según los valores de una o varias columnas) las filas del dataset.

Ejemplo: ordenar los datos recién calculador por la variable IMC, de menor a mayor.

```{r}
datos_limpios |>
  arrange(IMC)
```

```{r}
datos_limpios |>
  arrange(desc(IMC)) # De mayor a menor
```

Ejemplo: en el dataset original, ordenar los humanos por color de ojos y, para deshacer empates, por la altura de mayor a menor.

```{r}
humanos_ordenados <- starwars |>
  filter(species == "Human") |>
  arrange(eye_color, desc(height))

print(humanos_ordenados, n=nrow(humanos_ordenados))
```

# Quinta función: `summarise()`
Para resumenes estadísticos descriptivos

Ejemplo: peso y estatura medias en el dataset

```{r}
# Con R base
mean(starwars$mass, na.rm = TRUE)
mean(starwars$height, na.rm = TRUE)

# Con el tidyverse
starwars |>
  summarise(
    peso_medio = mean(mass, na.rm = TRUE),
    altura_media = mean(height, na.rm = TRUE)
  )
```

Ejemplo: peso y estatura medias en el dataset, por cada especie

```{r}
starwars |>
  group_by(species) |>
  summarise(
    peso_medio = mean(mass, na.rm = TRUE),
    altura_media = mean(height, na.rm = TRUE),
    numero_individuos =  n() # Para el número de filas en cada grupo
  )
```
